臺灣高等法院花蓮分院刑事判決　　　　　　　　　　九十三年度上訴字第二０五號
　　上　 訴　 人　臺灣臺東地方法院檢察署檢察官
　　上訴人即被告　甲○○
　　指 定辯護 人　乙○○律師
右列上訴人因被告傷害致死案件，不服臺灣臺東地方法院九十三年度訴字第六四號中
華民國九十三年十月廿九日第一審判決( 起訴案號：臺灣臺東地方法院檢察署九十二
年度偵字第一六六○號），提起上訴，本院判決如左：
    主  文
上訴駁回。
    事  實
一、甲○○因與鄭盈堂前女友歐秀金交往，引起鄭盈堂不滿，緣鄭盈堂於民國（下同
    ）九十二年七月一日下午三時許，打電話欲找歐秀金未果，遂於同日下午三時三
    十分許持西瓜刀一把，騎乘車號ＷＷＭ─八九九號機車至臺東縣卑南鄉○○村○
    ○○街一一五巷七號歐秀金住處前空地，見甲○○即大聲喊稱：「電話是不是你
    接的（臺語發音）」等語，並以右手持上開西瓜刀自上而下揮砍甲○○左後腦、
    脖子及左後背等處，在場之甲○○友人史泰雄、歐光雄等人見狀即上前架住鄭盈
    堂右手臂，阻止鄭盈堂繼續砍殺，並致使鄭盈堂向後傾倒，手中西瓜刀因此掉落
    於地，甲○○見狀即撲前與鄭盈堂搶拾西瓜刀，嗣甲○○握取刀柄部分，鄭盈堂
    則以左手握取刀刃部分，甲○○因受此一現在不法之侵害，恐鄭盈堂奪刀後繼續
    攻擊伊，乃為防衛自己之生命、身體之權利，遂基於傷害之犯意，其客觀上可預
    見鄭盈堂手握西瓜刀刀刃，倘強行將西瓜刀自鄭盈堂手中抽出，將可能造成鄭盈
    堂虎口大量出血，進而導致死亡之結果，竟不顧鄭盈堂左手握住西瓜刀刀刃之事
    實，仍強行從鄭盈堂手中將西瓜刀抽出，致鄭盈堂左手虎口遭西瓜刀割傷而大量
    流血，鄭盈堂受創後乃逃離現場至臺東縣卑南鄉○○村○○道求救，經路人郭廣
    輝報警處理送醫，仍因腹部鈍傷的胃出血及左手虎口的銳器深切創出血造成出血
    性休克終至不治死亡。
二、案經臺東縣警察局臺東分局報請臺灣臺東地方法院檢察署檢察官偵查起訴。
    理  由
一、上訴人即被告甲○○於原審固坦承於右揭時地，從被害人鄭盈堂手中將西瓜刀抽
    出，致鄭盈堂左手虎口割傷大量流血終致死亡等情，惟矢口否認有何傷害致死之
    犯行，辯稱：伊是遭鄭盈堂持西瓜刀攻擊，後因鄭盈堂手持之西瓜刀掉落於地，
    伊為防衛自己生命、身體，故與鄭盈堂爭搶刀子，因鄭盈堂先撿拾握取到刀刃部
    分，經伊以手指扳動鄭盈堂手指，無法扳開，復出言警告鄭盈堂放手，但鄭盈堂
    仍不鬆手，伊看到刀柄露出來，迫於無奈，只好強行抓住刀柄抽出西瓜刀以求自
    保，並沒有傷害鄭盈堂的意思云云。經查：
（一）本件被告確於右揭時、地，在被害人鄭盈堂左手握西瓜刀刀刃之情形下，強行
      將西瓜刀抽出，傷及被害人左手虎口，致被害人大量流血乙情，除據被告自白
      不諱外，並有西瓜刀照片六張、現場照片十八幀在卷及西瓜刀一把扣案可證，
      應堪認定。
（二）被害人受有後枕部頭皮瘀腫、右上胸瘀傷（六乘六公分）、左手虎口刀割傷（
      十二乘四乘五公分）、右手背第四、五指間傷口（已縫合三針，三公分長）、
      左肘挫擦傷（六乘四公分）及右手臂瘀傷（六乘六公分）等傷害，經解剖後，
      發現其左手虎口深切創，後枕、右胸、左肘、右上臂瘀傷，右後腹腔血腫及胃
      部外傷性出血。認為係因腹部鈍傷的胃出血及左手虎口的銳器深切創出血造成
      出血性休克致死（他殺）等情，業經臺灣臺東地方法院檢察署檢察官督同法醫
      師相驗屬實，並囑託法務部法醫研究所法醫師鑑定明確，製有勘驗筆錄二紙、
      驗斷書、相驗屍體證明書各一份及解剖相片六十一幀等件在卷足憑，並有法務
      部法醫研究所九十二年九月四日（九二）法醫所醫鑑字第一○三○號鑑定書一
      件在卷可考。而扣案之西瓜刀經送鑑定結果，左刀面血跡ＤＮＡ與死者鄭盈堂
      ＤＮＡ─ＳＴＲ型別相同，有內政部警政署刑事警察局九十二年九月八日刑醫
      字第○九二○一六五○四一號鑑驗書在卷足憑，是被害人係因遭被告以西瓜刀
      割傷左手虎口，致深切創出血造成出血性休克死亡。被告上開行為與被害人之
      死亡結果間，有相當之因果關係甚明。
（三）扣案之西瓜刀刀面長約二十六公分，為一鋒利之刀械，以之猛力切割人之手掌
      虎口部位，有可能造成大量出血導致出血性休克死亡，此為一般人於客觀上所
      得認識，被告為智識熟慮之成年人，當亦有預見上開情事之可能。因之，被告
      強行將西瓜刀抽出之行為，於主觀上雖無致被害人於死之故意，然該行為於客
      觀上有致被害人受傷致死之可能，當為被告於客觀上所能預見，要屬無疑。
（四）按對於現在不法之侵害，出於防衛自己或他人權利之行為，不罰，但防衛行為
      過當者，減輕或免除其刑，刑法第二十三條定有明文。因此，對於現在不法之
      傷害，始有正當防衛可言。而所謂「現在」之傷害，係指侵害直接來臨，正在
      進行或仍在持續中。而侵害之開始，則應以侵害行為已達於防衛者最後或最安
      全防衛可能性之時點（即「有效理論」），不應以「著手」認定為侵害之開始
      ，否則將使防衛行為失其意義。經查：
  １．被告固持刀於右揭時地傷害被害人致死，然起因係被害人先持上開西瓜刀揮砍
      被告頭、頸、背部等處，致被告受有前胸割傷五公分、後頸割傷五公分、左上
      背割傷六公分、左頭後枕部割傷四公分等傷害，此除據證人史泰雄、潘景文、
      歐光雄等人結證在卷外（見原審九十三年九月十四日、十月十二日審判筆錄）
      ，並有行政院衛生署臺東醫院被告診斷書一紙及被告傷勢照片三幀暨扣案之西
      瓜刀一把、被告當日所著白色內衣一件可資佐證，而該把西瓜刀經送鑑定結果
      ，右刀面血跡ＤＮＡ與被告ＤＮＡ─ＳＴＲ型別相同，亦有內政部警政署刑事
      警察局前揭鑑驗書在卷足憑，是此一事實應堪認定。
  ２．被告辯稱：證人史泰雄、歐光雄將被害人架開，三人往後傾倒，然後被害人右
      手的刀子掉下來等語，雖與證人歐光雄、潘景文證稱：被害人所持刀子並未掉
      在地上，是被告直接由被害人手上奪過來的等語未合（見原審九十三年十月十
      二日審判筆錄），然上開證人於事發時，確曾上前攔阻被害人，業經證人歐秀
      金證述無訛（見九十二年七月一日警詢筆錄），則證人於事發時係立於被害人
      身後，極可能因受被害人阻擋視線而未見到刀子掉落於地之情形，衡以被害人
      先以右手持刀，後卻改以左手抓取刀刃，佐以被害人係右上胸、右手臂受有六
      乘六公分瘀傷及後枕部頭皮瘀腫等受傷部位情狀判斷，應可推知，被害人身體
      右側確受制證人史泰雄、歐光雄，造成在右胸、臂受傷，及重心不穩往後傾倒
      ，造成頭皮瘀腫，並致刀子掉落於地，而僅能以左手拾取刀子，此與被告所言
      亦大致相符，應可採信。
  ３．被害人持刀揮砍被告後，雖經證人史泰雄等人將其架住，致西瓜刀掉落於地，
      然被害人既已砍傷被告於前，復以手抓取掉落於地之西瓜刀，雖僅抓取刀刃部
      分，尚未完全掌控住西瓜刀而有進一部之攻擊行動，惟其行止乃延續先前之攻
      擊行為而來，其欲以該西瓜刀繼續砍殺被告，乃可斷定，倘西瓜刀復為其完全
      掌握，徒手且已負傷之被告將受有生命、身體之重大危害，亦可資認定。是被
      害人之侵害實已達於被告最後防衛可能之時點，應認定被告係就「現在不法之
      侵害」，為防衛己身之生命、身體之權利始強行奪取西瓜刀傷害被害人。
  ４．至證人史泰雄固證稱：「（問：甲○○拿西瓜刀有對鄭盈堂做什麼動作？）他
      是有作一個要砍人的動作，並且說你今日砍我，我也要砍你。」等語（見原審
      九十三年九月十四日審判筆錄），證人潘景文亦證稱：被告奪取刀子之後，有
      對被害人說：「你為什麼砍我」之類的話，並由伊自被告手中將西瓜刀取下丟
      到旁邊空地等語（見原審九十三年十月十二日審判筆錄），然而，被告當時並
      無追砍被害人之舉，亦經證人潘景文、郭廣輝證述無訛，是尚難認被告於奪刀
      後有何續行傷害被害人之行為。又此一奪刀後之行為，雖發生在被害人不法侵
      害後，然是否因被告奪刀後，氣憤難消，而欲另行起意傷害被害人，亦不得而
      知，尚難以之反推被告係為了傷害被害人而為奪刀行為，並遽以排除被告奪刀
      之際所具有之防衛意思，併此敘明。
（五）次按，對於現在不法侵害之防衛行為是否過當，須就侵害行為之如何實施，防
      衛行為是否超越其必要程度而定，不專以侵害行為之大小及輕重為判斷之標準
      （最高法院四十八年臺上字第一四七五號判例要旨參照）。所謂防衛行為之「
      必要性」，係由裁判機關以「事後判斷」之基準，綜合衡量攻擊方式之強度，
      攻擊者之危險性及被害者所能自由運用之防衛手段等三項要素而為判斷。本件
      被告係就現在不法之侵害實施防衛行為，已如前述，然其除強行抽出西瓜刀傷
      及被害人虎口外，亦得選擇以事先口頭警告喝令被害人鬆手或持刀後稍加使力
      使被害人受傷鬆手即可等傷害較小之方式為之，甚且，被告自承：當時證人史
      泰雄、歐光雄已將被害人架開，且被害人右手西瓜刀掉落於地後，係以左手拾
      取刀刃等語（見原審九十三年九月十四日審判筆錄），是其明知己方人數占有
      優勢，且被害人已稍受箝制，大可夥同在場證人進一步將被害人制伏，而無需
      以強行猛力抽出西瓜刀之方式為之。被告雖辯稱：其曾出言警告被害人云云，
      然當時在被害人身旁之證人歐光雄、潘景文均證稱並未聽聞此言，而由被害人
      傷勢觀之，其左手虎口刀割傷長十二公分、寬四公分、深達五公分，可見被告
      用力之猛，再經原審就上開傷勢函詢法務部法醫研究所結果，認為依相驗卷宗
      照片所示，傷壁有些不規則，皮膚表面有些鋸齒狀，似乎是手握刀刃，另一人
      握刀把抽刀，但不是一次就抽出，而是雙方用力分次抽出所造成，有該所九十
      三年八月十三日法醫理字第○九三○○○二四七八號函在卷可參，顯見被告毫
      未考慮其他侵害較小之方式，即令在被害人已遭利刃割傷之情形下，猶全然不
      知適可而止，仍一味強行抽出西瓜刀，終致被害人受有嚴重之傷害。是如上所
      述，被告之防衛手段本有各種選擇，卻以對被害人傷害最大之方式為之，應屬
      防衛過當，仍無從阻卻違法而解免其罪責，從而，被告辯稱其為正當防衛，並
      無傷害被害人之意思云云，並非可採。
（六）至公訴人雖認被害人另受有腹部之傷，引發胃出血，係遭被告毆打所致，然訊
      之被告堅詞否認此節，證人史泰雄證稱：「（問：你有無看到甲○○攻擊鄭盈
      堂的腹部？）我是沒有看到。」等語（見原審九十三年九月十二日審判筆錄）
      、證人歐光雄證稱：「（問：雙方有無看到任何人出拳頭或腳踢？）沒有，就
      只有看到搶刀子而已。」等語、證人潘景文證稱：「（問：你有無看到任何人
      打死者的肚子？）我沒有看到。」等語（見原審九十三年十月十二日審判筆錄
      ），均證稱並未見聞其事。而本件案發現場混亂，且依前所述，被害人身體右
      側確受制證人史泰雄、歐光雄，右胸、臂受傷致刀子落地，僅能以左手拾取刀
      子。是以，由證人確曾與被害人肢體接觸，及證人史泰雄、潘景文均證稱被害
      人當時跑離現場時有跌倒等語（見原審九十三年九月十四日、十月十二日審判
      筆錄）觀之，並不排除被害人腹部之傷勢係在證人上前強力制止或自身逃跑過
      程中所致，是此部分事實既有合理懷疑存在，自難遽為不利被告之認定；然被
      害人死亡之結果係因腹部鈍傷的胃出血及左手虎口的銳器深切創出血造成出血
      性休克致死，已如前述，足見此二者均為造成被害人死亡之原因，並不因上開
      有利被告之認定即得以排除被告持刀傷害行為與被害人死亡結果間之因果關係
      ，應併此敘明。
（七） 綜上所述，本件事證明確，被告犯行洵堪認定，應依法論科。
二、核被告所為，係犯刑法第二百七十七條第二項前段之傷害人之身體，因而致人於
    死罪。被告係實施正當防衛行為而過當，原審因依上開法條，再依法減輕其刑（
    依刑法第六十六條規定得減至三分之二）。原審因依上開法條，再審酌被告素行
    尚可，犯罪之動機及目的係因受被害人攻擊後之防衛行為，因過當而致罹犯行，
    惟尚未與被害人家屬達成和解等一切情狀，量處被告有期徒刑二年十月。另明
    扣案之西瓜刀一把雖係供本件犯罪所用，然為被害人所有攜至案發現場之物，並
    非被告所有，不為沒收之宣告，認事用法，尚無不合，檢察官之上訴意旨謂被告
    犯行並非正當防衛，被告之上訴意旨否認犯行，仍辯稱其為正當防衛應屬不罰云
    云，核無理由，應予駁回。
三、被告經合法傳喚，無正當理由不到庭，爰不待其陳述逕行判決。
據上論斷，應依刑事訴訟法第三百六十八條、第三百七十一條，判決如主文。
本案經檢察官林慧到庭執行職務。
中      華      民      國    九十四    年      二      月     十六     日
                                審判長法官  吳  鴻  章
                                      法官  林  慶  煙
                                      法官  黃  永  祥
右正本證明與原本無異。
如不服本判決，應於判決送達後十日內向本院提出上訴狀。其未述理由者，並應於
提出上訴狀後十日內向本院補提理由狀(須附繕本)。
                                    書記官  吳  家  瑩
中      華      民      國    九十四    年   二       月     十六    日
附錄論罪之法律條文：
中華民國刑法第二百七十七條第二項前段
(普通傷害罪)
傷害人之身體或健康者，處三年以下有期徒刑、拘役或一千元以下罰金。
犯前項之罪因而致人於死者，處無期徒刑或七年以上有期徒刑；致重傷者
，處三年以上十年以下有期徒刑。
